---
title: "Econometria III"
subtitle: |
    | Questões - Modelos de Escolha Qualitativa e Máxima Verossimilhança
# author: "Rafael Bressan"
# date: "`r Sys.Date()`"
output: 
  html:
    theme: cosmo
lang: pt-BR
bibliography: references.bib
---


```{r setup, include=FALSE}
knitr::opts_chunk$set(echo = FALSE)
knitr::opts_chunk$set(warning = FALSE)
knitr::opts_chunk$set(message = FALSE)
```

```{r loads}
library(ISLR2)
library(modelsummary)
library(kableExtra)
library(dplyr)
library(caret)
library(DiagrammeR)
library(DiagrammeRsvg)
```

```{r setup-modelsummary}
g_map <- c("nobs", "logLik")
```


# Questão 1

Suponha que coletamos dados para um grupo de alunos em uma aula de econometria 3 com variáveis $x_1$ = horas estudadas, $x_2$ = nota final em econometria 1 e $y$ = nota acima de 9,0 (conceito A). Ajustamos uma regressão logística e os coeficientes estimados são, $\beta_0$ = −6, $\beta_1$ = 0,05 e $\beta_2$ = 0,5.

a) Em um modelo de regressão logística estamos interessados em estimar a probabilidade de resposta positiva, ou seja:

$$E[Y|\symbf{x}]=p(\symbf{x})=\frac{1}{1+\exp(-\symbf{x\beta})}$$
onde $\symbf{x\beta}$ é a notação vetorial para uma combinação linear dos elementos de um vetor $\symbf{x}$ que contém a unidade como seu primeiro elemento.

Mostre que a especificação não-linear do logit para a probabilidade de resposta positiva implica em um modelo **linear** para _log-odds ratio_ (razão entre probabilidades de sucesso e fracasso em logarítimo), $\log\left(\frac{p(\symbf{x})}{1-p(\symbf{x})}\right)$.

b) Estime a probabilidade de um estudante que estuda 40 horas e teve 7,0 como nota de econometria 1 de receber um A.

```{r}
b0 <- -6
b1 <- 0.05
b2 <- 0.5
x1 <- 40
x2 <- 7
z <- b0+b1*x1+b2*x2
p <- exp(z)/(1+exp(z))
```

c) Quantas horas o aluno da parte b) precisaria estudar para ter 50% de chance de tirar A na disciplina?

```{r}
pc <- 0.5
l_odds <- log(pc/(1-pc))
x1 <- (l_odds - b0 - b2*x2)/b1
```



# Questão 3

Considere o modelo de probabilidade linear $Y_{i}=\beta_{0}+\beta_{1} X_{i}+u_{i}$, em que $\operatorname{Pr}\left(Y_{i}=1 \mid X_{i}\right)=\beta_{0}+\beta_{1} X_{i}$.

a) Mostre que $\operatorname{Var}\left(u_{i} \mid X_{i}\right)=\left(\beta_{0}+\beta_{1} X_{i}\right)\left[1-\left(\beta_{0}+\beta_{1} X_{i}\right)\right]$

b) Qual das hipóteses do teorema de Gauss-Markov esta variância fere? Qual o problema gerado?

c) Descreva como você faria para corrigir este problema. (em no máximo 6 linhas)


# Questão 4 


```{r load-data}
data("Default")

# Make balance in thousand
Default$balance1K = Default$balance / 1000
# Make default logical (for lm)
Default$default <- Default$default == "Yes"
# Get a random subsample
set.seed(938383)
df <- Default[sample(nrow(Default), 5000), ]
mpl <- lm(default~balance1K, data = df)
logit <- glm(default~balance1K, data = df, family = binomial())
tbl <- modelsummary::msummary(list(MPL = mpl, Logit = logit), 
                              output = "kableExtra",
                              gof_map = c("nobs"),
                              notes = "Nota: Erro-padrão entre parênteses.") |> 
    kable_classic(latex_options = c("HOLD_position"))

mean_x <- mean(df$balance1K)
q75_x <- quantile(df$balance1K, 0.75)
n_default <- sum(df$default)
```

Temos acesso aos dados de inadimplência de cartão de crédito de 5.000 pessoas e gostaríamos de modelar a probabilidade de inadimplência como função do saldo em aberto no cartão. Para tanto, recorremos ao modelo de probabilidades lineares (MPL) e ao modelo Logit. Os resultados da regressão são apresentados na Tabela abaixo:

```{r tabela, results='asis'}
tbl
```

onde a variável dependente é a situção devedora (1 = está inadimplente) e `balance1K` é o saldo do cartão em milhares de Reais.

a) O saldo do cartão parece ser relevante para determinar a situação de inadimplência? Qual a direção do efeito? (1,0 ponto)

b) no modelo MPL, a partir de qual valor de saldo a previsão de probabilidade passa a ser negativa? (1,0 ponto)

c) Sabendo que a média dos saldos e o percentil 75% são respectivamente de, `r mean_x` e `r q75_x`, calcule o efeito do aumento de R\$ 1.000 na probabilidade de inadimplência, tanto para MPL quanto para Logit, nestes pontos da distribuição. DICA: a distribuição logística é $\Lambda(z)=\frac{1}{1+\exp(-z)}$.  (1,0 pontos)

d) Com base na matriz de confusão apresentada abaixo calcule o percentual cometido de erros do tipo I e II e responda, qual modelo você prefere utilizar e por que? (1,0 pontos)

```{r confusao, results='asis'}
actual <- as.factor(df$default)
pred_mpl <- factor(predict(mpl) > 0.5, 
                   levels = levels(actual))
pred_logit <- factor(predict(logit, type = "response") > 0.5, 
                     levels = levels(actual))

conf_mpl <- confusionMatrix(actual, pred_mpl, positive = "TRUE")
conf_logit <- confusionMatrix(actual, pred_logit, positive = "TRUE")

tbl <- cbind(conf_mpl$table, conf_logit$table)

kbl(tbl, booktabs = TRUE) |> 
    kable_classic(full_width = FALSE,
                  latex_options = c("HOLD_position")) |> 
    add_header_above(c(" " = 1,
                       "MPL" = 2,
                       "Logit" = 2)) |> 
    footnote("Para ambos os modelos o valor de 0,5 foi escolhido como limiar para determinar a previsão de resposta.",
             threeparttable = TRUE,
             general_title = "Nota: ")
    # footnote(sprintf("Acurácia do modelo MPL é %s e do modelo Logit é %s", 
    #                              conf_mpl$overall["Accuracy"], 
    #                              conf_logit$overall["Accuracy"]))
```





# Questão 5

Considere que uma variável aleatória X tenha uma função de distribuição exponencial dada por:

$$f(x)=\frac{1}{\theta}\exp(-x/\theta)$$
você observou uma amostra _iid_ $\{x_i\}_{i=1}^N$.

a) Escreva a função de log-verossimilhança para estimar o parâmetro $\theta$.

b) Derive o estimador de Máxima Verossimilhança $\hat\theta$.





# Questão 6

Um modelo de variável dependente binária pode ser racionalizado através de um modelo de variável latente. Seja $y_i^*=\beta_0 + \beta_1 x_i+e_i$ uma variável latente (não observada) e $y_i=\mathbb{1}\{y_i^* > 0\}$ a variável observada. Considere que a distribuição do erro $e$ seja $G$, simétrica ao redor de zero. 

a) Mostre que $P(y=1|x)=G(\beta_0 + \beta_1 x_i)$. Ou seja, a variável observada $y_i$ segue um modelo binomial. DICA: use o fato que para distribuições simétricas ao redor de zero $1-G(-z)=G(z)$, $z\in\mathbb{R}$.

Suponha agora que $e|x,c \sim N(0,1)$ e exista uma variável explicativa não-observável que é **independente** de $x$. O modelo estrutural correto seria este

$$P(y_i=1|x_i, c_i)=\Phi(\beta_0 + \beta_1 x_i + \gamma c_i)$$

este problema é conhecido como heterogeneidade negligenciada. Considere que $c\sim N(0,\tau^2)$ e independente de ambos $x$ e $e$.

b) Escreva o problema na forma de variável latente. Uma expressão para $y^*$ e outra para $y$.

c) Qual a distribuição do erro composto $\gamma c + e$? Tipo, média e variância.

d) Mostre que neste caso, o que estimamos é $P(y_i=1|x_i)=\Phi((\beta_0 + \beta_1 x_i)/\sigma)$, onde $\sigma^2$ é a variância do erro composto.

e) Interprete o resultado do item anterior quanto a viés de estimação de $\beta_1$.

# Questão 7

Quando nossa variável dependente é oriunda de um processo de contagem, ou seja, é inteira não negativa ($y_i \in \mathbb{Z_+}$), costuma-se utilizar a regressão de Poisson. A distribuição de Poisson é assim definida:

$$P(Y=k)=\frac{e^{-\lambda}\lambda^k}{k!}, \qquad k\in\mathbb{Z_+}$$
onde o parâmetro $\lambda$ é o valor esperado de $Y$, $E[Y]=\lambda$. Na prática, sempre supomos que esta média é condicional a variáveis explanatórias e considerando que a variável dependente nunca assume valores negativos, uma parametrização para a sua média condicional é:

$$E[y|x]=\exp(\beta x).$$

Suponha que temos uma amostra aleatória de $N$ observações independentes, $\{(y_i, x_i)\}_{i=1}^N$, onde $y_i$ é um processo de contagem.

a) Com base nas informações acima, monte a função de verossimilhança de uma regressão de Poisson.

b) Derive a função _score_ da maximização da log-verossimilhança. É possível resolver analiticamente esta equação?

Agora ajustamos um modelo de regressão de Poisson ao conjunto de dados `Bikeshare`. As variáveis explicativas para o número de ciclistas são: 

i) `workingday`, variável dummy para dia de trabalho;
ii) `temp`, temperatura _normalizada_. Normalização é $(t-t_{min})/(t_{max}-t_{min})$, com $t_{min}=-8^oC$ e $t_{max}=39^oC$;
iii) `weathersit`, variável categórica da condição climática. As categorias de clima são `clear`, `cloudy/misty`, `light rain/snow` e `heavy rain/snow`.

Os resultados são mostrados na Tabela abaixo.

```{r bike, results='asis'}
data("Bikeshare")
poi_reg <- glm(bikers~workingday+temp+weathersit,
               data = Bikeshare,
               family = poisson)

msummary(poi_reg, 
         gof_map = c("nobs", "logLik"),
         notes = "Erro-padrão entre parênteses.")
```

c) Qual o efeito parcial de uma variação marginal na temperatura no número de ciclistas ($PE_t$)? Encontre uma expressão analítica e responda se este efeito é constante. DICA: $PE_t=\partial E[y|\symbf{x}]/\partial x_t$

d) Qual o valor de $PE_t$ se for um dia claro, de trabalho e com temperatura normalizada de 0,5?

```{r poi-pre}
prediction <- predict(poi_reg, 
                      newdata = list(workingday = 1, 
                                     temp = 0.5, 
                                     weathersit = "clear"))
beta_temp <- coef(poi_reg)["temp"]
pe_t <- prediction*beta_temp
```

e) Qual o valor do efeito de uma mudança climática, de dia claro para chuva forte, em um dia de descanso com a menor temperatura registrada nos dados?

```{r poi-pre2}
pred1 <- predict(poi_reg,
                 newdata = list(workingday = 0,
                                temp = 0,
                                weathersit = "heavy rain/snow"))

pred2 <- predict(poi_reg,
                 newdata = list(workingday = 0,
                                temp = 0,
                                weathersit = "clear"))
delta <- pred1 - pred2
```

# Questão 8

Demonstre que, para um modelo de regressão linear simples,

$$y_i=\beta_0+\beta_1 x_i+u_i$$

considerando que $u_i\sim N(0, \sigma^2)$, os estimadores de Máxima Verossimilhança são iguais aos estimadores de MQO. DICA: a função densidade da normal é 

$$
{\displaystyle f(z)={\frac {1}{\sigma {\sqrt {2\pi }}}}e^{-{\frac {1}{2}}\left({\frac {z-\mu }{\sigma }}\right)^{2}}}
$$

## Referências