---
title: Aula de laboratório - Diferenças em diferenças
author: Rafael Bressan
date: "2023-08-07"
format: 
  html:
    theme: cosmo
    embed-resources: true
lang: "pt-BR"
from: markdown+emoji
---

```{r}
#| message: false
#| warning: false

library(wooldridge)
library(bacondecomp)
library(did)
library(haven)
library(ggplot2)
library(tidyverse)
library(modelsummary)
library(fixest)
library(lfe)
```

## Diferenças em diferenças (DID)

Modelos DID são atualmente os mais utilizados em estudos observacionais
para investigar os efeitos de alguma política em uma variável de interesse.
Este tipo de _design_ faz uso das variações tanto entre grupo de indivíduos
quanto no tempo para obter o **efeito médio do tratamento sobre os tratados**
- ATT.

$$
\begin{align}
DID &= \underbrace{\mathbb{E}[Y_{ist}|s = \text{NJ}, t = \text{Nov}] - \mathbb{E}[Y_{ist}|s = \text{NJ}, t = \text{Fev}]}_{\Delta_t^{GT}} 
- \Big(\underbrace{\mathbb{E}[Y_{ist}|s = \text{PA},t = \text{Nov}] - \mathbb{E}[Y_{ist}| s = \text{PA},t = \text{Fev}]}_{\Delta_t^{GC}}\Big) \\
\end{align}
$$

onde estamos fazendo uso do exemplo Card e Krueger (1994). Pensilvânia (PA) 
é o estado de controle e Nova Jersey (NJ) o grupo tratado.

Em um formato de regressão, o estimador DID é obtido regredindo a variável
de interesse em uma _dummy_ para o grupo tratamento, uma outra _dummy_
para o período após a intervenção e um termo de interação entre os dois, que 
denota o efetivo tratamento.

$$Y_{st} = \alpha + \beta TRAT_s + \gamma POS_t + \delta(TRAT_s \times POS_t) + \varepsilon_{st}$$

Nesta especificação $\hat\delta = \text{DID}$ e a vantagem de fazer a 
regressão é que podemos fazer inferência sobre o parâmetro estimado 
diretamente.

Vamos fazer um exemplo encontrado no livro-texto do Wooldridge, exemplo 13.3
os efeitos de um incinerador de lixo no preço das moradias.

```{r}
data("kielmc")
# DID manual
tratados <- kielmc[kielmc$nearinc == 1, ]
controles <- kielmc[kielmc$nearinc == 0, ]

delta_t <- mean(tratados[tratados$year == 1981, "rprice"]) -
    mean(tratados[tratados$year == 1978, "rprice"])
delta_c <- mean(controles[controles$year == 1981, "rprice"]) -
    mean(controles[controles$year == 1978, "rprice"])

did_manual <- delta_t - delta_c
```

**Estime o efeito com um DID em forma de regressão**

```{r}
#| code-fold: true
did_reg <- feols(price ~ nearinc * y81,
    data = kielmc,
    vcov = "HC1"
)
etable(did_reg)
```

Digamos que a hipótese de tendências paralelas seja válida somente após
controlar pela idade do imóvel e idade ao quadrado, distância para uma 
rodovia, área do terreno e da moradia, número de quartos e banheiros. 
Gostaríamos também que o modelo fosse especificado em logarítimos, para ter
uma ideia de variação percentual do preço da moradia em relação a presença 
do incinerador.

**Calcule o efeito no cenário acima descrito**

```{r}
#| code-fold: true
did_ctr <- feols(log(rprice) ~ nearinc * y81 + sw0(age + agesq + lintst + log(land) + log(area) + rooms + baths),
    data = kielmc,
    vcov = "HC1"
)

etable(did_ctr)
```



## Diferenças em diferenças com adoção escalonada

Uma literatura recente tem demonstrado que a especificação tradicional de TWFE pode ser viesda
para o efeito do tratamento sobre os tratados, ou seja, TWFE com adocação 
escalonada pode não ser equivalente ao estimador de DID. Vamos utilizar a
mesma especificação, porém utilizando o estimador de Callaway & Sant'anna 
encontrado no pacote [`did`](https://bcallaway11.github.io/did/index.html).

O que é **adoção escalonada ao tratamento**? Casos em que há mais de dois períodos de tempo e unidades diferentes podem ser tratadas em diferentes momentos. Por exemplo, suponha que o tratamento seja a construção de uma rodovia e que a construção da rodovia ocorra em diferentes períodos de tempo para diferentes cidades. Neste caso, a adoção do tratamento é escalonada no tempo e o estimador TWFE tradicional pode ser viesado. Chamamos de coorte as unidades que são inicialmente tratadas no mesmo período de tempo. Outro ponto importante da adoção escalonada é a irreversibilidade do tratamento. Uma vez que uma unidade é tratada, ela não pode voltar a ser não tratada.

**TWFE com múltiplos períodos de tratamento**

$$
\begin{equation}
y_{it} =\alpha_i + \gamma_t +\sum_{h=-\infty}^\infty \mu_h \mathbb{I}\{t=g_i+h\} + \varepsilon_{it}, \\
\end{equation}
$$

onde $g_i$ é o período de adoção inicial ao tratamento (data que define a coorte) da unidade $i$ e $h$ é o tempo relativo ao tratamento (valores negativos indicam períodos anteriores ao tratamento).

Vamos implementar o exemplo com dados reais encontrado na documentação do pacote [`did`](https://bcallaway11.github.io/did/articles/did-basics.html#an-example-with-real-data). Este é um conjunto de dados que contém as taxas de emprego de adolescentes ao nível do condado de 2003-2007.


```{r}
data(mpdta)
head(mpdta)
```

Este é um painel balanceado com 2500 observações ao todo. As coortes $g$ são dadas pela coluna `first.treat` enquanto que o período é dado pela coluna `year` e o efetivo tratamento em `treat`. Primeiramente vamos estimar um modelo TWFE dinâmico.

```{r}
# Cria uma coluna com tempo relativo ao tratamento
mpdta <- mpdta %>%
    mutate(h_period = ifelse(treat == 1, year - first.treat, 0)) # Controles h=0

twfe_reg <- feols(lemp ~ i(h_period, treat, ref = -1) | countyreal + year, data = mpdta)
msummary(twfe_reg)
```

```{r}
iplot(twfe_reg)
```

Agora, iremos estimar o modelo usando o estimador de Callaway & Sant'anna.

```{r}
did_reg <- att_gt(
    yname = "lemp",
    gname = "first.treat",
    idname = "countyreal",
    tname = "year",
    xformla = ~1,
    data = mpdta,
)

did_dyn <- aggte(did_reg, type = "dynamic")
summary(did_dyn)
```

```{r}
ggdid(did_dyn)
```

Vejam que as estimativas mudaram ligeiramente apenas. Muito embora a 
especificação TWFE deva ser viesada em teoria, este viés aparentemente é
pequeno. Podemos averiguar esta situação através da decomposição de 
Goodman-Bacon. Se nenhum dos pesos atribuídos as estimativas for negativo,
então o viés do TWFE tende a ser pequeno (pesos negativos exacerbam o viés 
além de prejudicar uma interpretação causal do estimador TWFE).

```{r}
bacon_d <- bacon(lemp ~ treat,
    data = mpdta,
    id_var = "countyreal",
    time_var = "year"
)
```
